臺灣高等法院臺中分院刑事判決
110年度上易字第280號
上  訴  人  臺灣臺中地方檢察署檢察官
被      告  陳韜光


上列上訴人因被告妨害名譽案件，不服臺灣臺中地方法院109年
度易字第468號中華民國109年12月16日第一審判決（起訴案號：
臺灣臺中地方檢察署109年度偵字第304號），提起上訴，本院判
決如下：
    主  文
上訴駁回。
    理  由
一、公訴意旨略以：被告陳韜光意圖散布於眾，於如附表所示時
    間，以如附表所示之言語誹謗告訴人李春陽，足以貶損告訴
    人之名譽。因認被告涉犯刑法第310條第1項之誹謗罪嫌等語
    。
二、按犯罪事實應依證據認定之，無證據不得認定犯罪事實；有
    罪之判決書應於理由內記載認定犯罪事實所憑之證據及其認
    定之理由，刑事訴訟法第154條第2項及第310條第1款分別定
    有明文。而犯罪事實之認定，係據以確定具體的刑罰權之基
    礎，自須經嚴格之證明，故其所憑之證據不僅應具有證據能
    力，且須經合法之調查程序，否則即不得作為有罪認定之依
    據。倘法院審理之結果，認為不能證明被告犯罪，而為無罪
    之諭知，即無前揭第154條第2項所謂「應依證據認定」之犯
    罪事實之存在。因此，同法第308條前段規定，無罪之判決
    書只須記載主文及理由。而其理由之論敘，僅須與卷存證據
    資料相符，且與經驗法則、論理法則無違即可，所使用之證
    據亦不以具有證據能力者為限，即使不具證據能力之傳聞證
    據，亦非不得資為彈劾證據使用。故無罪之判決書，就傳聞
    證據是否例外具有證據能力，本無須於理由內論敘說明（最
    高法院100年度台上字第2980號判決意旨參照）。是以下本
    院採為認定被告無罪所使用之證據，不以具有證據能力者為
    限，且毋庸論述所使用之證據是否具有證據能力，合先敘明
    。
三、另按犯罪事實應依證據認定之，無證據不得認定犯罪事實；
    不能證明被告犯罪或其行為不罰者，應諭知無罪之判決，刑
    事訴訟法第154條第2項、第301條第1項分別定有明文。認定
    不利於被告之事實，須依積極證據，苟積極證據不足為不利
    於被告事實之認定時，即應為有利於被告之認定，更不必有
    何有利之證據（最高法院30年上字第816號判例意旨參照）
    。事實之認定，應憑證據，如未能發現相當證據，或證據不
    足以證明，自不能以推測或擬制之方法，以為裁判基礎（最
    高法院40年台上字第86號判決意旨參照）。認定犯罪事實所
    憑之證據，雖不以直接證據為限，間接證據亦包括在內；然
    而無論直接或間接證據，其為訴訟上之證明，須於通常一般
    之人均不致有所懷疑，而得確信其為真實之程度者，始得據
    為有罪之認定，倘其證明尚未達到此一程度，而有合理之懷
    疑存在時，事實審法院復已就其心證上理由予以闡述，敘明
    其如何無從為有罪之確信，因而為無罪之判決，尚不得任意
    指為違法（最高法院76年台上字第4986號判決意旨參照）。
    末按刑事訴訟法第161條第1項規定：檢察官就被告犯罪事實
    ，應負舉證責任，並指出證明之方法。因此，檢察官對於起
    訴之犯罪事實，應負提出證據及說服之實質舉證責任。倘其
    所提出之證據，不足為被告有罪之積極證明，或其指出證明
    之方法，無從說服法院以形成被告有罪之心證，基於無罪推
    定之原則，自應為被告無罪判決之諭知（最高法院92年台上
    字第128號判決意旨參照）。
四、公訴意旨認被告涉有誹謗罪嫌，無非係以證人即告訴人李春
    陽於偵查中之證述、案發當時之錄音與譯文等為論罪之依據
    。
五、訊據被告堅決否認有何誹謗之犯行，辯稱：亂七八糟不是針
    對告訴人李春陽講的，是針對清潔人員及總幹事講的，怎麼
    都沒在做事情等語。
六、經查：
　㈠被告有於如附表所示時間，在系爭社區管理室前稱「李春陽
    有沒有每天一直來這邊盯你們，想在這裡當老大，亂七八糟
    ……每天就在這裡找你們麻煩……你們警衛室傻傻的。」等情，
    業據證人即告訴人李春陽於偵查及原審審理中證述明確（見
    他卷第20頁、原審卷第77至97頁)，並有錄音錄影檔案、告
    證二附表編號2所示之譯文及檢察事務官勘驗報告各1份在卷
    可稽(見他卷第11、35頁)，該部分事實應堪認定。
  ㈡惟按刑法第310條第1項規定，意圖散布於眾，而指摘或傳述
    足以毀損他人名譽之事者，為誹謗罪，刑法第310條第1項定
    有明文；復按刑法誹謗罪之成立，須意圖散布於眾，而指摘
    或傳述足以毀損他人名譽之事，始足以當之，是誹謗罪之成
    立，須具備意圖散布於眾之主觀犯意為前提，又所謂「意圖
    散布於眾」，係指散播傳布於不特定人或多數人，使大眾得
    以知悉其內容而言，若係向特定人以不公開方式為之，則與
    該罪之構成要件不符。經查，本件經原審當庭勘驗上開告訴
    人提出之告證二編號2後段之錄音光碟，其內容為：「李春
    陽有沒有每天一直來這邊盯你們，想在這裡當老大，亂七八
    糟，一個清潔人員3萬3、3萬4，一個禮拜上兩天班，給他講
    了不聽，告我恐嚇，什麼恐嚇，亂七八糟(有幾句無法辨識)
    ，說清潔人員沒有打掃，不高興，亂來亂七八糟，跟他有什
    麼關係(有幾句無法辨識)我看到就不高興，反正你東西拿給
    我，我告你誣告、亂七八糟、沒什麼事、每天就在這裡找你
    們麻煩、找你們麻煩……你們警衛室傻傻的」等語，有原審勘
    驗筆錄、上開檢察事務官勘驗報告各1份附卷可參（見他卷
    第11、35頁、原審卷第92頁）。觀諸被告前開所述，「李春
    陽有沒有每天一直來這邊盯你們？」此句乃疑問句，係被告
    詢問管理員上情，尚非指摘或傳述足以貶損他人名譽之事實
    ；又其所稱「想在這裡當老大，亂七八糟，一個清潔人員3
    萬3、3萬4，一個禮拜上兩天班，給他講了不聽……」，自前
    後語句觀之，亂七八糟之後接著提及清潔人員之事，著實無
    法確認被告所指為何人，被告上開所辯：亂七八糟不是針對
    告訴人李春陽講的，是針對清潔人員等語，尚非全然不可採
    信。又被告所稱想在這裡當老大，乃其主觀認知及評論，尚
    難認係貶損名譽事實之指摘或傳述。此外，依前開錄音內容
    全文可知，係被告正在與管理員對話，意在向管理員私下抱
    怨及表達其心中不滿，其傳達對象既屬特定，依卷內證據尚
    難認被告主觀上有何將上開對話內容所提之事散布於眾，使
    不特定人或多數人知悉之意圖；且就其在整段對話穿插之另
    三次「亂七八糟」及「每天就在這裡找你們麻煩」等語，因
    被告其間提及之事不只其一，且之間均未再提及主詞，尚難
    確認被告係在指摘何人之事，是以被告上開所為，核與刑法
    誹謗罪之構成要件尚屬有間，自難以該罪責相繩。
  ㈢綜上所述，本件關於被告誹謗犯罪之證明，尚未達於通常一
    般之人均無有所懷疑而得確信其為真實之程度，無從為有罪
    之判斷；而被告之犯行既屬不能證明，揆諸前揭判例意旨及
    說明，此部分自應為被告無罪之諭知。
七、原審審理後，認被告上開犯罪不能證明，而為被告無罪判決
    之諭知，並無違誤。檢察官上訴意旨，仍執前情指摘原判決
    不當，其所提出之上訴理由，僅為其推論及臆測之詞，無從
    證明被告有何妨害名譽之事實，而檢察官既無法舉證使法院
    得以合理確信被告有上開妨害名譽之犯行，復未提出其他足
    以證明被告犯罪之新證據供調查，僅以前詞指摘原審判決為
    被告無罪之諭知，認事用法尚有未洽，其上訴為無理由，應
    予駁回。
據上論斷，應依刑事訴訟法第368條，判決如主文。　　
本案經檢察官張聖傳提起公訴，檢察官李濂提起上訴，檢察官張
慧瓊到庭執行職務。
中　　華　　民　　國　　110 　年　　5 　　月　　18　　日
            刑事第五庭    審判長法　官  鄭  永  玉
    　　　　　　　　　　　　　　法　官  周  莉  菁
  　　　　　　　　　　　　　　　法　官  卓  進  仕
以上正本證明與原本無異。     
不得上訴。
                                書記官  廖  家  莉 
中　　華　　民　　國　　110 　年　　5 　　月　　18　　日

附表：
時間 地點 辱罵及指摘之內容 108年10月4日16時9分 系爭社區管理室前 李春陽有沒有每天一直來這邊盯你們，想在這裡當老大，亂七八糟……每天就在這裡找你們麻煩、你們警衛室傻傻的。